【裁判字號】    97,上訴,203
【裁判日期】    970227
【裁判案由】    重傷害等
【裁判全文】
臺灣高等法院刑事判決                 97年度上訴字第203號
上  訴  人
即  被  告  乙○○
                    （現另案於臺灣桃園監獄執行中）
指定辯護人  陳文億律師
上列上訴人因重傷害等案件，不服臺灣板橋地方法院95年度訴字
第3596號，中華民國96年11月30日第一審判決（起訴案號：臺灣
板橋地方法院檢察署95年度偵字第24470 號），提起上訴，本院
判決如下：
    主  文
原判決關於被訴恐嚇妨害自由及使人受重傷暨定執行刑部分均撤
銷。
乙○○使人受重傷，累犯，處有期徒刑伍年拾壹月。
其餘上訴駁回。
乙○○使人受重傷部分與上訴駁回部分，應執行有期徒刑陸年壹
月。
    事  實
一、乙○○前於民國88年間因違反槍砲彈藥刀械管制條例案件，
    經本院以90年度上訴字第3807號判處有期徒刑10月，於91年
    2月7日確定，並於91年12月3 日執行完畢。緣乙○○與丙○○、甲○○夫婦同在臺北縣樹林市○○街14巷口處之市場擺
    設攤位，95年5月18日上午7時許，乙○○在上址聽聞丙○○
    之母陳洪梅與他人閒聊之內容，心有不滿而出言辱罵陳洪梅
    ，甲○○見狀上前指責乙○○，乙○○不甘受責，在甲○○
    面前將手中裝有飲料之塑膠杯丟擲在地，丙○○見乙○○此
    舉，亦上前指責乙○○，乙○○當時可預見甲○○站立在旁
    ，大幅肢體舉動將傷及甲○○，而依當時情況，亦無不能避
    免之情事，竟仍向丙○○揮拳挑釁，因此不慎毆及甲○○之
    右上臂，致甲○○受有右前臂挫傷併左背痛之傷害。丙○○
    見乙○○傷及甲○○，遂與乙○○發生口角，乙○○竟基於
    恐嚇之犯意，向丙○○恫稱：「好膽不要走、等一下給你死
    」等語，使丙○○心生畏懼，致生危害於丙○○之安全後，
    旋即離去。約10分鐘後，乙○○復駕駛某自用小貨車返回上
    址，竟基於使人受重傷害之犯意，持自該車內所取出之鐵棍
    1 支，衝上前去毆擊丙○○之左臉部，致丙○○受有頭部外
    傷合併蜘蛛網膜下出血、左顴骨及左眼眶外側、左上骨粉碎
    性骨折、左視神經外傷性損傷及右額、左眼眶撕裂傷等傷害
    ，經住院及門診治療追蹤，以視覺誘發電位檢查發現丙○○
    之左眼無訊號，經矯正後左眼為10公分處可見手動，左眼視
    能無法矯治而毀敗，受有重傷害。
二、案經丙○○、甲○○訴由臺北縣政府警察局樹林分局報請臺
    灣板橋地方法院檢察署檢察官偵查起訴。
    理  由
一、撤銷改判部分（即恐嚇妨害自由及使人受重傷部分）
（一）、訊據被告乙○○固不否認手持鐵棍毆打丙○○之頭部，
        然辯稱：一開始是對方丙○○先動手，他用鐵棍敲伊的
        手，伊反抗用手揮過去才打到他的頭；丙○○說都是我
        的錯，但事實上是丙○○先拿大雨傘的鐵棍站在他老婆
        後面，且我只是將紙杯丟在地上並沒有丟甲○○，丙○○就說伊拿杯子丟甲○○，是甲○○先拿青豆丟我，我
        看到丙○○拿大鐵棍揮過來，我才將甲○○推開，伊沒
        有打甲○○，我的手被丙○○拿鐵棍打傷。我回去之後
        ，越想越不甘心，所以才又回去找他們，丙○○還是拿
        鐵棍揮過來，我為了抵抗才徒手揮過去，伊當時真的沒
        有想那麼多；伊在警察局時，想他們和我都受傷了，所
        以才沒有告他們。又丙○○、甲○○、陳洪梅所言前後
        不一致，丙○○說看到伊1手拿刀1手拿鐵棍，甲○○說
        伊1手拿鐵棍1手拿木棍，陳洪梅說單手拿棍子。丙○○
        說刀子是他用雨傘的棍子打下來的，甲○○說刀是她徒
        手打掉的，丙○○也證述伊沒有恐嚇他，甲○○也證述
        「要給你死」是伊的口頭禪，他們並沒有感到害怕，是
        否構成恐嚇罪請庭上斟酌等語（見本院97年2 月13日審
        理筆錄）。其於原審辯稱：並無使丙○○重傷害之犯意
        ，係因丙○○持遮陽傘棍欲毆打伊，伊始持鐵棍反擊，
        且並未稱：「等一下要給你死」云云。經查：
     1、證人丙○○於原審審理中具結證稱：「95年5 月18日上
        午7 時許，我們在市場做生意，被告對我母親口出惡言
        ，我太太制止他，要他不要這樣，被告打到我太太，我
        把他推開，並和被告發生口角，剛開始我只是要去制止
        被告，被告口氣很不好，說要我試試看等語，接著就離
        開，後來被告又開車回來，手上拿了鐵棒和筍刀要攻擊
        我，我拿雨傘棍敲掉被告手上的筍刀，被告就拿鐵棒往
        我的頭部敲，還說要給我死，我被鐵棍打到，之後就昏
        倒了，醒來時已經在亞東醫院，當時左臉都腫起來，左
        眼視力受損，我是頭部受到重擊，被告打我至少有2、3
        下，那時被告已經抓狂，所以下手很重」等語（見原審
        96年5 月31日審理筆錄）。而告訴人丙○○受有頭部外
        傷合併蜘蛛網膜下出血、左顴骨及左眼眶外側、左上骨
        粉碎性骨折、左視神經外傷性損傷及右額、左眼眶撕裂
        傷等傷害，並經住院及門診治療追蹤，以視覺誘發電位
        檢查發現丙○○之左眼無訊號，經矯正後左眼為10公分
        處可見手動等情，有亞東紀念醫院診斷證明書1 件在卷
        可佐（見偵查卷第35頁）。由告訴人丙○○所受傷勢狀
        況以觀，顯已達毀敗一目視能之程度，而屬重傷害甚明
        。
     2、次查，證人甲○○則於原審審理中具結證稱：「我先生
        （即丙○○）誤會被告要打我，所以就拿雨傘支架往被
        告的手臂打，…之後被告與我先生就發生口角，被告對
        我先生說『你等一下、好膽不要走、等一下要給你死』
        等語，邊走邊講，接著就去開車，約10分鐘後開車衝進
        市場，停在我婆婆（即陳洪梅）的攤位前，…被告停車
        ，並從車裡拿出工具，我看到有兩支工具，其中1 支是
        黑黑的鐵棍，…後來被告手持棍子打我先生，我轉身看
        到時，我先生左額頭流血」等語（見上開審理筆錄第11
        頁）。另證人陳洪梅於原審審理中亦具結證稱：「被告
        罵我，說我好像瘋狗（台語），我媳婦（即甲○○）看
        不下去就去指責他，被告揚言說要回去拿傢伙。我看到
        被告與我媳婦互相拉扯，手揮來揮去，不知道他真的會
        去拿傢伙攻擊我兒子（即丙○○），並以台語對我兒子
        說：『你爸要給你死』…我有看到被告拿棍子打我兒子
        ，…我兒子那時正在攤位忙，沒有預期到被告會拿工具
        攻擊他」等語（見上開原審審理筆錄第17至18頁）。
     3、由上開證人所述，已可見被告與甲○○、丙○○發生口
        角後，因對其2 人心有不滿，遂自其貨車內取出鐵棍毆
        擊丙○○之左臉部。而頭臉部乃人體最為重要且脆弱之
        部位，尤其眼球更為脆弱，受外力撞擊極易失明，且以
        鈍器攻擊頭臉部，更將造成器官機能難以回復之重傷害
        ，被告明知於此，竟仍持鐵製棍棒猛力毆擊告訴人丙○○之左臉部，而非選擇毆擊告訴人丙○○之軀幹或四肢
        ，顯見被告係基於重傷害之犯意而毆擊告訴人丙○○甚
        明。再者，由上開證人於隔離訊問中所述，均提及被告
        揚言「要給你死」等語，參諸被告於案發當時與告訴人
        丙○○夫婦發生爭執，情緒高亢，亟欲報復，更可見被
        告確有以加害生命、身體之事出言恫嚇告訴人丙○○無
        訛。是被告於審理中所辯，顯非可採。本件此部分事證
        明確，被告犯行堪可認定。
（二）、1、按被告乙○○行為後，刑法及刑法施行法業於94年2
        月2日經總統以華總一義字第09400014901號令修正公布
        ，並於95年7月1日施行（下稱「新刑法」，修正前刑法
        下稱「舊刑法」），參酌最高法院95年5 月23日刑事庭
        第8次會議決議結論，新刑法第2條第1 項之規定，係規
        範行為後法律變更所生新舊法律比較適用之準據法，於
        新刑法施行後，應適用新刑法第2條第1項之規定，為「
        從舊從輕」之比較；且比較時，應就罪刑有關之共犯、
        未遂犯、連續犯、想像競合犯、牽連犯、結合犯以及累
        犯加重、自首減輕、暨其他法定加減原因與加減例等一
        切情形，綜其全部罪刑之結果，而為比較，再適用有利
        於行為人之法律處斷，合先敘明。2 、次依上述原則綜
        合比較本件全部罪刑結果：（1） 、被告前開所為，係
        重傷害罪及恐嚇危害安全罪，其行為後，刑法上第55條
        牽連犯之規定，依刑法第2條第1項規定，比較新舊法結
        果，以適用修正前刑法第55條牽連犯從一重之重傷害罪
        處斷。（2）、被告係在有期徒刑執行完畢後5年內故意
        再犯本件有期徒刑以上之重傷害罪及恐嚇危害安全罪，
        此部分無論依新、舊刑法第47條之規定，均應論以累犯
        ，應適用舊刑法第47條第1項之規定。（3）、另舊刑法
        第51條第5 款規定：「數罪併罰，分別宣告其罪之刑，
        依左列各款定其應執行者：5 、宣告多數有期徒刑者，
        於各刑中之最長期以上，各刑合併之刑期以下，定其刑
        期。但不得逾20年」；新刑法則就但書關於合併刑期上
        限之規定，自20年提高為30年，而修正為：「數罪併罰
        ，分別宣告其罪之刑，依下列各款定其應執行者：5 、
        宣告多數有期徒刑者，於各刑中之最長期以上，各刑合
        併之刑期以下，定其刑期。但不得逾30年」。就本件被
        告犯行，本院所宣告各刑合併之刑期，並無逾20年者，
        適用新舊刑法第51條第5 款之結果並無不同，應適用舊
        刑法第51條第5款。（4）、刑法分則編各罪所定罰金刑
        之貨幣單位原為銀元，修正前刑法第33條第5 款規定：
        「罰金：1 元（銀元）以上」，而依罰金罰鍰提高標準
        條例規定，就72年6 月26日前修正之刑法部分條文罰金
        數額提高2 至10倍，其後修正者則不提高倍數，並依現
        行法規所定貨幣單位折算新臺幣條例規定，以銀元1 元
        折算新臺幣3元。修正後刑法第33條第5款規定：「罰金
        ：新臺幣1000元以上，以百元計算之」，刑法第33條第
        5 款所定罰金貨幣單位經修正為新臺幣後，刑法分則各
        罪所定罰金刑之貨幣單位亦應配合修正為新臺幣，為使
        刑法分則編各罪所定罰金之最高數額與刑法修正前趨於
        一致，乃增訂刑法施行法第1 條之1：「中華民國94年1
        月7 日刑法修正施行後，刑法分則編所定罰金之貨幣單
        位為新臺幣。94年1月7日刑法修正時，刑法分則編未修
        正之條文定有罰金者，自94年1月7日刑法修正施行後，
        就其所定數額提高為30 倍。但72年6月26日至94年1月7
        日新增或修正之條文，就其所定數額提高為3 倍」。從
        而，刑法分則編各罪所定罰金刑之最高數額，於上開規
        定修正後並無不同，惟修正後刑法第33條第5 款所定罰
        金刑最低數額，較之修正前提高，自以舊刑法第33條第
        5款規定有利於被告。（5）、揆諸前開說明，經綜合觀
        察全部罪刑比較結果，依刑法第2條第1項但書規定，應
        整體適用舊刑法第55 條、第47條第1 項、第33條第5款
        、第51條第5款等規定較有利於被告。
（三）、按最高法院96年度台上字第2525號判決見解所示，「刑
        法上之加重結果犯，係以行為人對於加重結果之發生，
        客觀上有預見之可能，能預見而不預見者為要件。刑法
        第277條第2項後段之傷害致重傷罪，係對於犯普通傷害
        罪致發生重傷害結果所規定之加重結果犯，依同法第17
        條規定，以行為人能預見其重傷害結果之發生而不預見
        為要件，此所謂能預見，係指客觀情形而言，與加害人
        本身主觀上有無預見之情形不同。倘加害人主觀上已有
        預見，而結果之發生又不違背其本意時，則屬刑法第13
        條第2 項所規定間接故意之範疇，無復論以加重結果犯
        之餘地」。查被告可預見以鈍器毆擊他人之頭臉部將肇
        致重傷害，猶持鈍器施加攻擊，依前開判決見解所示，
        顯係出於重傷之犯意而毆擊告訴人丙○○，而非基於普
        通傷害之加重結果犯意甚明。核被告乙○○所為，就恐
        嚇告訴人丙○○部分，係犯刑法第305 條之恐嚇致生危
        害安全罪，就告訴人丙○○所受重傷害部分，則係犯刑
        法第278條第1項之重傷罪。被告所犯重傷害罪及恐嚇危
        害安全罪，2 罪具方法結果之牽連關係，應依修正前刑
        法上第55條牽連犯之規定，從一重之重傷害罪處斷。又
        查被告於88年間因違反槍砲彈藥刀械管制條例案件，經
        本院以90年度上訴字第3807號判處有期徒刑10月，於91
        年2月7日確定，並於91年12月3 日執行完畢等情，有本
        院前案紀錄表1 件在卷可查。被告於前述有期徒刑執行
        完畢後，5 年內故意再犯本件重傷害及恐嚇取財之罪，
        均為累犯，各應依修正後刑法第47條第1 項之規定加重
        其刑。
（四）、原審據以論罪科刑，固非無見，惟查原判決認被告所犯
        上述恐嚇致生危害安全罪及重傷害罪，犯意各別、行為
        互殊，應予分論併罰云云，然前開恐嚇致生危害安全罪
        及重傷害罪，具有方法結果之牽連關係，為修正前刑法
        上第55條之牽連犯，刑法及刑法施行法修正後，依刑法
        第2條第1項規定，比較新舊法結果，以適用修正前刑法
        第55條牽連犯從一重以重傷害罪處斷。被告上訴指摘原
        判決量刑過重，雖無理由，然原判決既有前開可議之處
        ，自應由本院予以撤銷改判。爰審酌被告前有違反槍砲
        彈藥刀械管制條例、傷害致死等前科，甫於95年2 月間
        犯傷害致死案件，竟旋於同年7 月間再犯本案，顯見其
        自我情緒控制能力低落，動輒以暴力解決紛爭，並考量
        被告與告訴人甲○○、丙○○乃多年同在市場設攤之朋
        友，竟因口角細故，恫嚇丙○○及持鐵棍毆擊丙○○，
        致丙○○左眼喪失視能等犯罪動機、目的、手段，暨斟
        酌被告案發迄今均未與告訴人2 人達成和解等一切情狀
        ，量處如主文第2項所示之刑。
（五）、又查被告犯罪時間均於96年4 月24日以前，其中所犯恐
        嚇危害安全罪部分，與中華民國96 年罪犯減刑條例第2
        條第1項第3款之規定相符，合於減刑條件，應依法減其
        宣告刑2分之1。
二、上訴駁回部分
（一）、訊據被告乙○○就過失傷害告訴人甲○○乙節坦承不諱
        ，復經證人甲○○於原審審理中具結證述屬實（見原審
        96年5 月31日審理筆錄第10至11頁、第14頁），並有亞
        東紀念醫院診斷證明書1 紙在卷可佐（見偵查卷第36頁
        ）。足見被告此部分自白與事實相符，自得採為認定之
        依據。
（二）、核被告乙○○就告訴人甲○○所受傷害部分，係犯刑法
        第284條第1項之過失傷害罪。又被告行為後，刑法及刑
        法施行法業於94年2月2日經總統以華總一義字第094000
        14901號令修正公布，並於95年7月1 日施行，其新舊法
        比較如前事實欄一之（二）所述。又查被告所犯過失傷
        害部分，應依對被告較為有利之修正後刑法第47 條第1
        項之規定不論以累犯，併此敘明。至公訴意旨雖認被告
        就告訴人甲○○所受傷害部分，係犯刑法第277條第1項
        之罪，然按最高法院87年度台上字第3220號判決見解所
        認，「事實審法院依調查之結果所認定之被告犯罪事實
        ，縱與檢察官起訴之事實並非全然一致，惟如其客觀上
        之基本社會事實相同，法院即應在不妨害事實同一之範
        圍內，變更起訴法條而為有罪之判決，不得以不能證明
        被告有檢察官起訴之犯罪事實，而逕予諭知無罪」。
        本件有關告訴人甲○○受被告徒手毆及致傷之基本社會
        事實乃屬同一，僅被告主觀是否具備傷害之犯意抑或僅
        屬過失，依前開見解所示，本院自得變更起訴法條。
（三）、原審因依刑法第2條第1項但書、第284條第1項前段、中
        華民國96年罪犯減刑條例第2條第1項第3 款之規定，並
        審酌告訴人受傷之情狀及被告前有違反槍砲彈藥刀械管
        制條例、傷害致死等前科，甫於95年2 月間犯傷害致死
        案件，竟旋於同年7 月間再犯本案，顯見其自我情緒控
        制能力低落，動輒以暴力解決紛爭，並考量被告與告訴
        人甲○○乃多年同在市場設攤之朋友，竟因口角細故，
        不慎傷及甲○○等犯罪動機、目的、手段，暨斟酌被告
        案發迄今均未與告訴人達成和解等一切情狀，以被告乙○○因過失傷害人，處有期徒刑4月，減為有期徒刑2月
        ，其認事用法，洵無不當，量刑亦屬妥適，被告上訴空
        言指摘原判決此部分不當，非有理由，其上訴應予駁回
        。
三、被告所犯上述過失傷害罪及重傷害罪，犯意各別、行為互殊
    ，應予分論併罰。又查被告犯罪時間均於96年4 月24日以前
    ，其中所犯過失傷害部分，依中華民國96年罪犯減刑條例第
    2條第1項第3款之規定減其宣告刑後，與依該條例第3條第15
    款規定不應減刑之重傷害罪部分，定執行刑如主文第5 項所
    示。
據上論斷，應依刑事訴訟法第368條、第369條第1項前段、第364
條、第299條第1項前段，刑法第2條第1項但書、第278條第1 項、
第305條、修正前刑法第55條、刑法第47條第1項、第51條第5 款
，刑法施行法第1條之1，中華民國96年罪犯減刑條例第2條第1項
第3款、第7條、第11條，判決如主文。
本案經檢察官丁樹蘭到庭執行職務。
中    華    民    國    97    年    2     月    27    日
                  刑事第七庭審判長法  官  黃麗生
                                  法  官  許宗和
                                  法  官  江國華
以上正本證明與原本無異。
過失傷害部分不得上訴；餘如不服本判決，應於收受送達後10日
內向本院提出上訴書狀，其未敘述上訴之理由者並得於提起上訴
後10日內向本院補提理由書（均須按他造當事人之人數附繕本）
。
                                  書記官  陳禹任
中    華    民    國    97    年    2     月    27    日
附錄本案論罪科刑法條全文：
中華民國刑法第284條
因過失傷害人者，處6月以下有期徒刑、拘役或5百元以下罰金，
致重傷者，處1年以下有期徒刑、拘役或5百元以下罰金。
從事業務之人，因業務上之過失傷害人者，處1 年以下有期徒刑
、拘役或1千元以下罰金，致重傷者，處3年以下有期徒刑、拘役
或2千元以下罰金。
中華民國刑法第305條
以加害生命、身體、自由、名譽、財產之事，恐嚇他人致生危害
於安全者，處2年以下有期徒刑、拘役或3百元以下罰金。
中華民國刑法第278條
使人受重傷者，處5年以上12年以下有期徒刑。
犯前項之罪因而致人於死者，處無期徒刑或7年以上有期徒刑。
第1項之未遂犯罰之。


司法院資訊處製作；財團法人民間司法改革基金會備份。
